【裁判字號】    90,易,85
【裁判日期】    900416
【裁判案由】    違反國家安全法等
【裁判全文】
台灣基隆地方法院刑事判決                              九十年度易字第八五號
    公  訴  人  台灣基隆地方法院檢察署檢察官
    被      告  甲○○
右列被告因偽造文書案件，經檢察官提起公訴（九十年度偵字第二六五號），本院判
決如左：
    主      文
甲○○行使變造國民身分證，足以生損害於他人，處有期徒刑陸月；如易科罰金，以
佰元折算壹日。扣案變造之「蔡立仁」國民身分證上甲○○之相片壹張沒收之。
又未經許可入出境，科罰金新台幣陸萬元；如易服勞役，以新台幣玖佰元即銀元佰
元折算壹日。
    事      實
一、甲○○曾因違反藥事法案件，於民國八十四年四月間，經台灣台中地方法院判處
    有期徒刑四月確定；復因違反麻醉藥品管理條例等案件，於八十四年十二月間，
    經台灣高等法院台中分院判處有期徒刑三年六月等確定；復因妨害自由案件，於
    八十八年四月間，經台灣高等法院台南分院判處有期徒刑五月確定；復因違反麻
    醉藥品管理條例案件，於八十四年十二月間，經台灣高等法院判處有期徒刑五年
    確定；嗣分別定執行刑並接續執行後，預定於九十五年四月十七日執行完畢，而
    於八十七年十二月二十四日，先行假釋出獄。詎其因另案經台灣基隆地方法院檢
    察署通緝中，竟於假釋後之八十七年十二月二十五日至三十日之間，在基隆市成
    功市場，拾得蔡立仁所遺失之國民身分證一張（蔡立仁於八十六年間遺失）後，
    將之侵占入己（追訴權時效業已完成），並在其台北縣板橋市○○路○段五六號
    五樓之住處，以膠水換貼之方式，撕下原照片，換上自己之照片，而變造完成為
    自己之國民身分證，足以生損害於蔡立仁；並於八十九年七月底，在台北松山機
    場，提出該變造身分證行使而購買機票，再搭乘飛機抵達福建省金門縣後，即以
    新台幣一萬元之代價，由金門縣金寧鄉附近海域，私自搭乘舢舨前往大陸地區之
    福建省廈門縣大嶝島後，再轉往泉州，處理其所經營養殖場之事宜；八十九年九
    月二十三日凌晨一時三十分許，再以新台幣一萬元之代價，由大嶝島搭乘舢舨回
    到金門。八十九年九月二十三日上午九時四十五分許，在金門尚義機場之出境室
    ，準備搭乘飛機回台北時，適警前來盤查；其因一時疏忽而提出其真正國民身分
    證，為警查得其係通緝犯，進而扣得該變造之「蔡立仁」國民身分證一張。
二、案經金門縣警察局移送福建金門地方法院檢察署檢察官呈請高等法院檢察署檢察
    長核轉台灣基隆地方法院檢察署檢察官偵查起訴。
    理      由
一、右揭事實迭據被告甲○○於警訊、偵查及審判中供承不諱，核與被害人蔡立仁所
    述之情節相符，並有前述變造之國民身分證一張在卷可稽，足見其自白與事實相
    符，可以採信。其犯行洵堪認定。
二、核被告所為，係犯刑法第二百十六條、第二百十二條之行使變造特種文書罪、國
    家安全法第六條第一項之未經許可入出境罪。被告變造特種文書後持以行使，其
    變造之低度行為，為其行使之高度行為所吸收，不必另論。上述二罪，係分別起
    意，其構成要件有異，應予分論併罰。
三、刑事立法上之「法益原則」要求任何行為要加以犯罪化，必因其法益受到侵害或
    危險。蓋刑事立法之核心，在於其所保護之法益。刑法之任務，在於法益之保護
    。無法益保護，無刑法可言；亦即無法益受到侵害或危險，則無施以刑罰之必要
    。行為如未造成「法益侵害」或「法益危險」，則無將之犯罪化之必要。在法益
    侵害，為「實害犯」；在法益危險，為「危險犯」。再者，法益本身依其價值評
    價之強度，而呈現法益位階。生命、身體、自由、名譽、財產五者，按其順序，
    而高低位階化。生命法益最高，其次身體法益，其次自由法益，其次名譽法益，
    而財產法益最低。此五種傳統法益，稱之為「個人法益」。在個人法益以外之「
    一般法益」或「團體法益」或「整體法益」，亦必須其與個人法益具有關連性者
    ，始得為刑法所保護之一般法益。所謂危險犯，亦即行為人之行為造成法益危險
    ，尚未至法益侵害，亦立法予以犯罪化。以最高位階之生命法益言之，刑法之有
    預備殺人罪、預備放火罪、預備強盜罪、預備擄人勒贖罪，均因其行為已造成生
    命法益之危險；否則，各該罪即無設預備犯之必要。如係單純身體、自由、名譽
    、財產之法益危險行為，則未曾設預備犯而加以犯罪化。偽造、變造文書各罪，
    傳統法益論者認為侵害社會法益，惟新法益論者認為社會法益抽象而難以理解，
    故依一般法益之觀點加以審查，以察其與個人法益有關連性。單純偽造或變造文
    書，並不足以對個人法益造成任何侵害，亦即單純偽造或變造之行為並無法益危
    險存在。因此，單純偽造或變造文書之行為，而予以犯罪化，欠缺合理性，並不
    足取。其次，偽造或變造後進而行使之行為，想像所及者，或為詐財，或為騙色
    ，可能對於他人之身體、自由、名譽或財產造成侵害，其立法尚屬合理。然則，
    依司法實務經驗觀之，此類犯罪經常伴隨其他犯罪如詐欺等，常屬其他犯罪之方
    法行為；依其他犯罪而論處，已足以達成法益保護之目的，則偽造、變造進而行
    使偽造文書各罪之除罪化，似可加以考慮。退而言之，若認為行使偽造或變造文
    書之屬於犯罪行為，尚不違國民情感，至少單純偽造或變造文書之行為，實無繼
    續留存之必要。其次，人民有居住及遷徒之自由，憲法第十條定有明文。國家安
    全法第三條關於人民人出境之事先審查規定，論者或謂此乃憲法第二十三條關於
    「維持社會秩序」所必須，並不違憲；然則，依上述法益之觀點，未經許可之入
    出境行為，並未造成他人生命、身體、自由、名譽、財產之侵害或危險，惟違反
    該法第三條之規定，依同法第六條，並非處以罰鍰已足，而是最高可處有期徒刑
    三年；以有期徒刑之刑罰而處罰此種無法益侵害或危險之行為，違背法益原則，
    自然不合比例原則，難免違憲之譏！
四、復次，罪刑相當原則要求法官在量刑時，應依法益之位階，重所當重，輕所當輕
    ，必使罪得其刑而刑當其罪；不得重罪而輕判，或輕罪而重判；期使責任與刑罰
    得以相適應，而具有相當性。地藏十輪經（第三卷）云：「若犯重罪，應重治罰
    ；若犯中罪，應中治罰；若犯輕罪，應輕治罰；令其慚愧，懺悔所犯。」其此之
    謂也！為此，本院審酌被告之品行、生活狀況、智識程度、犯罪之動機、目的、
    犯罪所生之危害、犯罪後之態度等一切情狀後，並斟酌拘役並無教化功能，乃不
    具實益之刑罰種類，立法上以廢除為宜，以資符合自由刑單一化之要求；六月以
    下之短期自由刑，既難有教化作用，又易使受刑人感染惡習，除非被告有受其執
    行之特殊必要，否則尚無宣告之必要，何況拘役！為此，再特別考量前述法益侵
    害及法益危險之問題後，認為行使變造國民身分證部分，量處如主文第一項所示
    之自由刑，已足使其罪刑相當；違反國家安全法部分，量處如主文第二項所示之
    罰金刑，可使其接近罰鍰之性質，爰分別宣告之，並分別諭知易科罰金及易服勞
    役之折算標準，以示儆懲，並期被告之自新。
五、公訴人認為被告為累犯，係以被告因違反麻醉藥品管理條例案件，於八十四年四
    月間，經台灣台中地方法院判處有期徒刑四月確定，於八十七年七月二十五日執
    行完畢云云，而為其論據；然查：被告因犯數罪，經法院分別判處罪刑，再分別
    定其應執行之刑，已如前述，有本院被告全國前案紀錄表及台灣高等法院檢察署
    刑案紀錄簡覆表在卷可稽；八十七年七月二十五日，不過接續執行之部分罪名執
    行完畢，並非全部罪名執行完畢。然則，部分罪名執行完畢是否作為計算累犯之
    「執行完畢」？本院認為：被告之品行，乃量刑考量情狀之一。法官在量刑時，
    對於素行不良者，依刑法第五十七條第六款之規定，自然有所斟酌；刑法再有累
    犯之設，不過立法者強迫司法者「應」加重其刑而已。申言之，道德上之自然考
    量已然變成法律上之強迫加重。然則，被告就其前次犯罪行為已受有期徒刑之執
    行，其責任已經抵償，若再將其前次犯罪行為納入本次犯罪行為而一併評價，而
    予加重其刑，就其所加重部分，實係將前次已受責任抵償之行為再次非難，顯然
    違背雙重處罰禁止原則，將使被告受到不平等之待遇。因此，累犯之制度是否違
    背憲法平等原則，已堪質疑。何況，出獄而再犯，可見監獄教化不彰，監獄教化
    不彰而怪罪被告，反而以不利益加之其身，又豈合國民主權之原理？此其一。被
    告若因數罪併罰，而於同一裁判中定其應執行之刑，是否成立累犯，既依其執行
    是否執行完畢為準，何以數罪經分別裁判後，經法院依職權或依檢察官聲請定其
    應執行之刑，反而其中一罪執行完畢即要論以累犯？如此，因法院裁判先後而異
    其標準，是否有違平等原則？此其二。被告之數罪既經定其應執行之刑，而其應
    執行之刑較之原來數罪之宣告刑總合為少；其減少部分究係減自何罪，各罪減少
    多少，無從得知，又如何據以計算各罪應執行至何日為止？可見執行指揮書上之
    記載，不過習慣上將刑度較少之罪名列在前面，刑度較長之罪名列在後面而已，
    方便計算而已，尚不足以作為部分罪刑已否執行完畢之依據。此其三。監獄行刑
    累進處遇，亦係各罪合併計算，甚至決定縮短刑期之多少，並非各罪單獨計算。
    何況，被告如非執行完畢之出監，主觀上並無注意累犯之意識存在。此其四。準
    此以觀，被告既經定其應執行之刑，雖經部分罪名之徒刑執行完畢而假釋出監，
    惟其主觀上，其並無部分罪刑已經執行完畢之感覺，客觀上，亦無法判斷何罪業
    經執行完畢。因此，本院認為其並非累犯，無從加重其刑，併予指明。
六、扣案變造之蔡立仁之國民身分證，並非被告所有，不得宣告沒收；惟其上被告所
    有之相片一張，不失為供犯罪所用之物，仍應宣告沒收。
七、據上論斷，應依刑事訴訟法第二百九十九條第一項前段、國家安全法第六條第一
    項、刑法第十一條、第二百十六條、第二百十二條、第四十一條第一項、第四十
    二條第一項、第三十八條第一項第二款、罰金罰鍰提高標準條例第一條前段、第
    二條、現行法規所定貨幣單位折算新台幣條例第二條而判決如主文。
本案經檢察官黃士元到庭執行職務。
中      華      民      國    九十      年      四      月    十六      日
                                    台灣基隆地方法院刑事庭
                                        法  官  陳  志  祥
右正本證明與原本無異。
對於本件判決如有不服，應於收受送達後十日內，向本院提出上訴書狀，上訴於臺灣
高等法院，並按他造當事人之人數附具繕本。
中      華      民      國    九十      年      四      月    二十      日
                                        書記官  陸  清  敏
附錄：
刑法第二百十二條：
偽造、變造護照、旅券、免許證、特許證及關於品行、能力、服務或其他相類之證書
、介紹書，足以生損害於公眾或他人者，處一年以下有期徒刑、拘役或三百元以下罰
金。
刑法第二百十六條：
行使第二百十條至第二百十五條之文書者，依偽造、變造文書或登載不實事項或使登
載不實事項之規定處斷。
國家安全法第六條第一項：
違反第三條第一項規定未經許可入出境者，處三年以下有期徒刑、拘役或科或併科新
台幣九萬元以下罰金。
（罰金已依罰金罰鍰提高標準條例提高為十倍）


司法院資訊處製作；財團法人民間司法改革基金會備份。
